---
title: "Analise Clinica"
output:
  html_document:
    df_print: paged
date: "2025-11-28"
---

```{r}
library(tidyverse)
library(survival)
library(survminer)
library(lubridate)
library(ggplot2)
library(dplyr)

dados <- read.delim("data_clinical_patient.txt")
head(dados)
```
```{r}
clean_smoking <- function(x) {
  x <- toupper(trimws(x))  # padroniza texto

  case_when(
    x %in% c("LIFELONG NON-SMOKER", "NEVER SMOKER", "NON-SMOKER") ~ "Never",
    x %in% c("CURRENT SMOKER", "SMOKER") ~ "Current",
    x == "CURRENT REFORMED SMOKER, DURATION NOT SPECIFIED" ~ "Reformed (ns)",
    x == "CURRENT REFORMED SMOKER FOR > 15 YEARS" ~ "Reformed >15y",
    x == "CURRENT REFORMED SMOKER FOR < OR = 15 YEARS" ~ "Reformed <15y",
    
    # QUALQUER OUTRA CATEGORIA → 'Other'
    TRUE ~ "Other"
  )
}

dados <- dados %>%
  mutate(
    SMOKING_HISTORY = clean_smoking(SMOKING_HISTORY)
  )
```

# Pergunta 1 — Qual é o perfil demográfico dos pacientes?
- Qual a idade média e mediana dos pacientes?
- Há mais homens ou mulheres?

```{r}
summary(dados$AGE)
print('Desvio padrao idade:')
sd(dados$AGE, na.rm = TRUE)
```


```{r}
ggplot(dados %>% filter(SEX %in% c("Male", "Female")),
       aes(x = SEX)) +
  geom_bar(fill = "steelblue") +
  theme_minimal() +
  labs(title = "Distribucao por Sexo",
       x = "Sexo",
       y = "Numero de Pacientes")

ggsave(".\\graficos\\qtde_pacientes_por_sexo.jpeg", width = 6, height = 4, dpi = 300)
```
# Pergunta 2 — Como é a distribuição da idade dos pacientes?
- A idade é simétrica ou assimétrica?
- Existem outliers?
- A população é jovem, idosa ou mista?

```{r}
dados %>% 
  filter(!is.na(AGE) & AGE != "") %>% 
  ggplot(aes(x = AGE)) +
  geom_histogram(bins = 30, color = "black", fill = "lightblue") +
  theme_minimal() +
  labs(title = "Distribuicao da Idade", x = "Idade (anos)", y = "Contagem")

ggsave(".\\graficos\\distribuicao_idades.jpeg", width = 6, height = 4, dpi = 300)
```

```{r}
dados %>% 
  filter(!is.na(AGE) & AGE != "") %>% 
  ggplot(aes(y = AGE)) +
  geom_boxplot(fill = "lightblue") +
  theme_minimal() +
  labs(title = "Boxplot da Idade", y = "Idade (anos)")

ggsave(".\\graficos\\boxplot_idades.jpeg", width = 6, height = 4, dpi = 300)
```
# Pergunta 3 — Qual a distribuição de estágios tumorais?
- Quantos pacientes estão nos estágios I, II, III, IV?
- A amostra tem mais casos iniciais ou avançados?

```{r}
dados %>% 
  filter(!is.na(STAGE) & STAGE != "") %>% 
  ggplot(aes(x = STAGE)) +
    geom_bar(fill = "steelblue") +
    theme_minimal() +
    labs(title = "Distribuição do Estágio", x = "Estágio", y = "Contagem")

ggsave(".\\graficos\\distribuicao_estagios.jpeg", width = 6, height = 4, dpi = 300)
```

# Pergunta 4 — Qual é o perfil de tabagismo da coorte?
- Quantos são nunca fumantes, ex-fumantes ou fumantes ativos?
- Como está a distribuição de pack-years?

```{r}
dados %>%
  filter(!is.na(SMOKING_HISTORY), SMOKING_HISTORY != "") %>%
  ggplot(aes(x = SMOKING_HISTORY)) +
  geom_bar(fill = "steelblue") +
  theme_minimal() +
  labs(
    title = "Distribuição Historico de Tabagismo",
    x = "Tipo de Fumante",
    y = "Número de Pacientes"
  )
ggsave(".\\graficos\\distribuicao_historico_tabagismo.jpeg", width = 6, height = 4, dpi = 300)
```
```{r}
summary(dados$SMOKING_PACK_YEARS)
```
```{r}
dados %>% 
  filter(!is.na(SMOKING_PACK_YEARS) & SMOKING_PACK_YEARS != "") %>% 
  ggplot(aes(x = SMOKING_PACK_YEARS)) +
  geom_histogram(bins = 30, fill = "orange", color = "black") +
  theme_minimal() +
  labs(title = "Distribuição de Pack-Years", x = "Pack-years", y = "Contagem")

ggsave(".\\graficos\\distribuicao_pack_years.jpeg", width = 6, height = 4, dpi = 300)
```
# Pergunta 5 — Existe associação entre sexo e tabagismo?

```{r}
dados %>%
  mutate(
    SEX = toupper(trimws(SEX)),
    SMOKING_HISTORY = trimws(SMOKING_HISTORY)
  ) %>%
  filter(
    SEX %in% c("MALE", "FEMALE"),
    !is.na(SMOKING_HISTORY), SMOKING_HISTORY != ""
  ) %>%
  ggplot(aes(x = SMOKING_HISTORY, fill = SEX)) +
  geom_bar(position = "dodge") +
  theme_minimal() +
  labs(
    title = "Distribuição do Tabagismo por Sexo",
    x = "Categoria de Tabagismo",
    y = "Número de Pacientes"
  ) +
  scale_fill_manual(values = c("MALE" = "#1f77b4", "FEMALE" = "#ff7f0e")) +
  coord_flip() 

ggsave(".\\graficos\\distribuicao_tabagismo_sexo.jpeg", width = 6, height = 4, dpi = 300)
```
```{r}
dados %>%
  mutate(
    SEX = toupper(trimws(SEX)),
    SMOKING_HISTORY = trimws(SMOKING_HISTORY)
  ) %>%
  filter(
    SEX %in% c("MALE", "FEMALE"),
    !is.na(SMOKING_HISTORY), SMOKING_HISTORY != ""
  ) %>%
  ggplot(aes(x = SEX, fill = SMOKING_HISTORY)) +
  geom_bar(position = "fill") +
  theme_minimal() +
  labs(
    title = "Proporção de Tabagismo Dentro de Cada Sexo",
    x = "Sexo",
    y = "Proporção"
  ) +
  scale_y_continuous(labels = scales::percent) +
  scale_fill_brewer(palette = "Set2")

ggsave(".\\graficos\\proporcao_tabagismo_sexo.jpeg", width = 6, height = 4, dpi = 300)
```

# Pergunta 6 — Idade difere entre fumantes e não fumantes?

```{r}
dados %>%
  mutate(
    SMOKING_HISTORY = toupper(trimws(SMOKING_HISTORY))
  ) %>%
  filter(
    !is.na(SMOKING_HISTORY),
    SMOKING_HISTORY != "",
    !is.na(AGE)
  ) %>%
  ggplot(aes(x = SMOKING_HISTORY, y = AGE, fill = SMOKING_HISTORY)) +
  geom_boxplot() +
  theme_minimal() +
  labs(
    title = "Distribuição da Idade por Categoria de Tabagismo",
    x = "",
    y = "Idade (anos)"
  ) +
  theme(
    axis.text.x = element_blank(),
    axis.ticks.x = element_blank()
  )

ggsave(".\\graficos\\distribuicao_idade_cat_tabag.jpeg", width = 6, height = 4, dpi = 300)
```
# Pergunta 7 — Estágio da doença difere entre fumantes e não fumantes?
```{r}
g1 <- c("I", "IA")
g2 <- c("IB", "II")
g3 <- c("IIA", "IIB")
g4 <- c("III", "IIIA")
g5 <- c("IIIB", "IV")


plot_stage_group <- function(data, stages, title_suffix) {
  data %>%
    filter(STAGE %in% stages) %>%
    ggplot(aes(y = SMOKING_HISTORY, fill = STAGE)) +
    geom_bar() +
    coord_flip() +
    facet_wrap(~ STAGE, ncol = 2) +   # 2 painéis por gráfico
    theme_minimal(base_size = 15) +
    labs(
      title = paste("Estágio Tumoral por Categoria de Tabagismo —", title_suffix),
      y = "Categoria de Tabagismo",
      x = "Número de Pacientes"
    ) +
    theme(
      axis.text.y = element_text(size = 8),
      axis.text.x = element_text(size = 12, angle = 90),
      strip.text = element_text(size = 14, face = "bold"),
      legend.position = "none",
      plot.title = element_text(size = 18, face = "bold")
    )
}

gplot1 <- plot_stage_group(dados, g1, "Estágios I / IA")
gplot2 <- plot_stage_group(dados, g2, "Estágios IB / II")
gplot3 <- plot_stage_group(dados, g3, "Estágios IIA / IIB")
gplot4 <- plot_stage_group(dados, g4, "Estágios III / IIIA")
gplot5 <- plot_stage_group(dados, g5, "Estágios IIIB / IV")
```

```{r}
gplot1
ggsave(".\\graficos\\estagio_tumoral_I_IA.jpeg", width = 6, height = 4, dpi = 300)
```

```{r}
gplot2
ggsave(".\\graficos\\estagio_tumoral_IB_II.jpeg", width = 6, height = 4, dpi = 300)
```

```{r}
gplot3
ggsave(".\\graficos\\estagio_tumoral_IIA_IIB.jpeg", width = 6, height = 4, dpi = 300)
```

```{r}
gplot4
ggsave(".\\graficos\\estagio_tumoral_III_IIIA.jpeg", width = 6, height = 4, dpi = 300)
```

```{r}
gplot5
ggsave(".\\graficos\\estagio_tumoral_IIIB_IV.jpeg", width = 6, height = 4, dpi = 300)
```

