---
title: "Analise Clinica"
output: pdf_document
date: "2025-11-28"
---

```{r}
library(tidyverse)
library(survival)
library(survminer)
library(lubridate)
library(ggplot2)
library(dplyr)

dados <- read.delim("data_clinical_patient.txt")
head(dados)
```

# Pergunta 1 — Qual é o perfil demográfico dos pacientes?
- Qual a idade média e mediana dos pacientes?
- Há mais homens ou mulheres?

```{r}
summary(dados$AGE)
sd(dados$AGE, na.rm = TRUE)
```


```{r}
ggplot(dados %>% filter(SEX %in% c("Male", "Female")),
       aes(x = SEX)) +
  geom_bar(fill = "steelblue") +
  theme_minimal() +
  labs(title = "Distribuição por Sexo",
       x = "Sexo",
       y = "Número de Pacientes")
```
# Pergunta 2 — Como é a distribuição da idade dos pacientes?
- A idade é simétrica ou assimétrica?
- Existem outliers?
- A população é jovem, idosa ou mista?

```{r}
dados %>% 
  filter(!is.na(AGE) & AGE != "") %>% 
  ggplot(aes(x = AGE)) +
  geom_histogram(bins = 30, color = "black", fill = "lightblue") +
  theme_minimal() +
  labs(title = "Distribuição da Idade", x = "Idade (anos)", y = "Contagem")
```

```{r}
dados %>% 
  filter(!is.na(AGE) & AGE != "") %>% 
  ggplot(aes(y = AGE)) +
  geom_boxplot(fill = "lightblue") +
  theme_minimal() +
  labs(title = "Boxplot da Idade", y = "Idade (anos)")
```
# Pergunta 3 — Qual a distribuição de estágios tumorais?
- Quantos pacientes estão nos estágios I, II, III, IV?
- A amostra tem mais casos iniciais ou avançados?

```{r}
dados %>% 
  filter(!is.na(STAGE) & STAGE != "") %>% 
  ggplot(aes(x = STAGE)) +
    geom_bar(fill = "steelblue") +
    theme_minimal() +
    labs(title = "Distribuição do Estágio", x = "Estágio", y = "Contagem")
```

# Pergunta 4 — Qual é o perfil de tabagismo da coorte?
- Quantos são nunca fumantes, ex-fumantes ou fumantes ativos?
- Como está a distribuição de pack-years?

```{r}
dados %>%
  filter(!is.na(SMOKING_HISTORY), SMOKING_HISTORY != "") %>%
  ggplot(aes(x = SMOKING_HISTORY)) +
  geom_bar(fill = "steelblue") +
  theme_minimal() +
  labs(
    title = "Distribuição Historico de Tabagismo",
    x = "Tipo de Fumante",
    y = "Número de Pacientes"
  ) +
  theme(axis.text.x = element_text(angle = 45, hjust = 1))
```
```{r}
summary(dados$SMOKING_PACK_YEARS)
```
```{r}
dados %>% 
  filter(!is.na(SMOKING_PACK_YEARS) & SMOKING_PACK_YEARS != "") %>% 
  ggplot(aes(x = SMOKING_PACK_YEARS)) +
  geom_histogram(bins = 30, fill = "orange", color = "black") +
  theme_minimal() +
  labs(title = "Distribuição de Pack-Years", x = "Pack-years", y = "Contagem")
```

