---
title: "Analise Clinica"
output:
  html_document:
    df_print: paged
date: "2025-11-28"
---

```{r}
library(tidyverse)
library(survival)
library(survminer)
library(lubridate)
library(ggplot2)
library(dplyr)

dados <- read.delim("data_clinical_patient.txt")
head(dados)
```
```{r}
clean_smoking <- function(x) {
  x <- toupper(trimws(x))  # padroniza texto

  case_when(
    x %in% c("LIFELONG NON-SMOKER", "NEVER SMOKER", "NON-SMOKER") ~ "Never",
    x %in% c("CURRENT SMOKER", "SMOKER") ~ "Current",
    x == "CURRENT REFORMED SMOKER, DURATION NOT SPECIFIED" ~ "Reformed (ns)",
    x == "CURRENT REFORMED SMOKER FOR > 15 YEARS" ~ "Reformed >15y",
    x == "CURRENT REFORMED SMOKER FOR < OR = 15 YEARS" ~ "Reformed <15y",
    
    # QUALQUER OUTRA CATEGORIA → 'Other'
    TRUE ~ "Other"
  )
}

dados <- dados %>%
  mutate(
    SMOKING_HISTORY = clean_smoking(SMOKING_HISTORY)
  )
```

# Pergunta 1 — Qual é o perfil demográfico dos pacientes?
- Qual a idade média e mediana dos pacientes?
- Há mais homens ou mulheres?

```{r}
summary(dados$AGE)
print('Desvio padrao idade:')
sd(dados$AGE, na.rm = TRUE)
```

```{r}
idade_sexo_df <- dados %>%
  filter(SEX %in% c("Male", "Female"), 
         !is.na(AGE) & AGE != "") %>%
  mutate(
    AGE = as.numeric(AGE), # Idade deve ser numérica
    SEX_PT = case_when(
      SEX == "Male" ~ "Masculino",
      SEX == "Female" ~ "Feminino",
      TRUE ~ NA_character_
    )
  ) %>%
  # Garantir que não haja NAs após conversão
  filter(!is.na(AGE), !is.na(SEX_PT))

# --- 2. Realizar o Teste de Wilcoxon ---

if (length(unique(idade_sexo_df$SEX_PT)) == 2) {
  
  wilcox_result <- wilcox.test(AGE ~ SEX_PT, 
                               data = idade_sexo_df)

  print("=========================================================")
  print("Resultado do Teste de Wilcoxon (Idade vs. Sexo)")
  print("=========================================================")
  print(wilcox_result)
  
  # Interpretação do Resultado
  p_value <- wilcox_result$p.value
  
  print(paste("Valor p:", format(p_value, scientific = TRUE, digits = 3)))

  if (p_value < 0.05) {
    print("Conclusão: HÁ diferença estatisticamente significativa (p < 0.05) na idade entre pacientes do sexo Masculino e Feminino.")
  } else {
    print("Conclusão: NÃO HÁ diferença estatisticamente significativa (p >= 0.05) na idade entre pacientes do sexo Masculino e Feminino.")
  }
} else {
  print("Erro: Não há dois grupos de sexo válidos ('Masculino' e 'Feminino') para comparação.")
}
```


```{r}
p_sexo_dark <- ggplot(dados %>% filter(SEX %in% c("Male", "Female")) %>% mutate(
    SEX_PT = case_when(
      SEX == "Male" ~ "Masculino",
      SEX == "Female" ~ "Feminino",
    )
  ),
                      aes(x = SEX_PT)) +
  
  # Mudar a cor das barras para Vermelho Escuro
  geom_bar() + 
  
  theme_minimal(base_size = 14) +
  labs(
    title = "Distribuição por Sexo",
    x = "",
    y = "Número de Pacientes"
  )

print(p_sexo_dark)

ggsave(".\\graficos\\qtde_pacientes_por_sexo.png")
```


```{r}
ggplot(dados %>% filter(SEX %in% c("Male", "Female")) %>% mutate(
    SEX_PT = case_when(
      SEX == "Male" ~ "Masculino",
      SEX == "Female" ~ "Feminino",
    )
  ),
  aes(x = SEX_PT)) +
  geom_bar(fill = "steelblue") +
  theme_minimal() +
  labs(title = "Distribucao por Sexo",
       x = "Sexo",
       y = "Numero de Pacientes")

ggsave(".\\graficos\\qtde_pacientes_por_sexo.jpeg", width = 6, height = 4, dpi = 300)
```
# Pergunta 2 — Como é a distribuição da idade dos pacientes?
- A idade é simétrica ou assimétrica?
- Existem outliers?
- A população é jovem, idosa ou mista?

```{r}
# --- Geração do Histograma com Fundo Transparente e Fontes Brancas ---

p_idade_transparente <- dados %>% 
  filter(!is.na(AGE) & AGE != "") %>% 
  mutate(AGE = as.numeric(AGE)) %>% # Garante que a idade é numérica
  ggplot(aes(x = AGE)) +
  
  # Cor da barra em vermelho escuro, borda em branco
  geom_histogram(bins = 30, color = "white", fill = "#358498") + 
  
  labs(
    title = "Distribuição da Idade", 
    x = "Idade (anos)", 
    y = "Número de Pacientes"
  ) +
  
  theme_minimal(base_size = 14) 

print(p_idade_transparente)

# --- Para salvar o PNG Transparente ---
# Execute este comando no seu RStudio:
# ggsave("histograma_idade_transparente.png", 
#        plot = p_idade_transparente, 
#        bg = "transparent", 
#        width = 8, height = 5, units = "in", dpi = 300)

ggsave(".\\graficos\\distribuicao_idades.png", width = 6, height = 4, dpi = 300)
```

```{r}
# --- 1. Preparação dos Dados e Tradução (Mantida) ---
dados_idade_sexo <- dados %>% 
  filter(!is.na(AGE) & AGE != "" & !is.na(SEX) & SEX != "") %>%
  mutate(AGE = as.numeric(AGE)) %>%
  mutate(
    SEX_PT = case_when(
      SEX == "Male" ~ "Masculino",
      SEX == "Female" ~ "Feminino",
      TRUE ~ "Outro"
    )
  ) %>%
  filter(SEX_PT %in% c("Masculino", "Feminino"))


# --- 2. Geração do Histograma com TODAS as Fontes em Branco e Fundo Transparente ---

p_idade_sexo_transparente <- ggplot(dados_idade_sexo, 
                       aes(x = AGE, fill = SEX_PT)) +
  
  geom_histogram(bins = 30, color = "white") + # Borda das barras em branco
  
  # Cria painéis separados por Sexo
  facet_wrap(~ SEX_PT, scales = "free_y") + 
  
  labs(
    title = "Distribuição da Idade por Sexo", 
    x = "Idade (anos)", 
    y = "Número de Pacientes"
  ) +
  
  # Cores personalizadas para as barras
  scale_fill_manual(
    values = c("Masculino" = "#377EB8", "Feminino" = "#E41A1C"), 
    name = "Sexo"
  ) +
  theme_minimal(base_size = 14) 

print(p_idade_sexo_transparente)

# --- 3. Salvar o Gráfico como PNG Transparente ---
# Execute este comando no seu RStudio para salvar o arquivo:
# ggsave("histograma_idade_sexo_transparente.png", 
#        plot = p_idade_sexo_transparente, 
#
```



```{r}
# --- 1. Preparação dos Dados e Tradução (Mantida) ---
dados_idade_sexo <- dados %>% 
  filter(!is.na(AGE) & AGE != "" & !is.na(SEX) & SEX != "") %>%
  mutate(AGE = as.numeric(AGE)) %>%
  mutate(
    SEX_PT = case_when(
      SEX == "Male" ~ "Masculino",
      SEX == "Female" ~ "Feminino",
      TRUE ~ "Outro"
    )
  ) %>%
  filter(SEX_PT %in% c("Masculino", "Feminino"))


# --- 2. Geração do Histograma com Tema Escuro e Fundo Transparente ---

p_idade_sexo_transparente <- ggplot(dados_idade_sexo, 
                       aes(x = AGE, fill = SEX_PT)) +
  
  geom_histogram(bins = 30, color = "white") + # Cor da borda das barras em branco
  
  facet_wrap(~ SEX_PT, scales = "free_y") + 
  
  labs(
    title = "Distribuição da Idade por Sexo", 
    x = "Idade (anos)", 
    y = "Número de Pacientes"
  ) +
  
  scale_fill_manual(
    values = c("Masculino" = "#377EB8", "Feminino" = "#E41A1C"), 
    name = "Sexo"
  ) +
  theme_minimal(base_size = 14) +
  theme(
    # --- NOVO: Fundo Transparente ---
    # Define o fundo da área do plot como transparente
    plot.background = element_rect(fill = "transparent", colour = NA), 
    # Define o fundo do painel do gráfico como transparente (ou preto, se quiser um painel escuro)
    panel.background = element_rect(fill = "transparent", colour = NA), 
    
    # --- NOVO: Fontes em Branco ---
    plot.title = element_text(colour = "white", hjust = 0.5), 
    axis.title = element_text(colour = "white"), 
    axis.text = element_text(colour = "white"),
    legend.title = element_text(colour = "white"), 
    legend.text = element_text(colour = "white"),
    # Define o fundo da legenda como transparente
    legend.background = element_rect(fill = "transparent", colour = NA), 
    legend.box.background = element_rect(fill = "transparent", colour = NA),
    
    # Cor do texto dos rótulos (Masculino/Feminino)
    strip.text = element_text(colour = "white", face = "bold"), 
    # Fundo do box onde está o texto (transparente)
    strip.background = element_rect(fill = "transparent", colour = "white"),
    
    # Linhas de grade (opcionalmente em branco ou removidas)
    panel.grid.major = element_line(colour = "gray50"),
    panel.grid.minor = element_line(colour = "gray30")
  )

print(p_idade_sexo_transparente)

# --- 3. Salvar o Gráfico como PNG Transparente ---
# Você deve salvar o gráfico manualmente para garantir a transparência
ggsave("./graficos/histograma_idade_sexo_transparente.png", 
       plot = p_idade_sexo_transparente, 
       bg = "transparent", # Garante a transparência no arquivo final
       width = 10, height = 6, units = "in", dpi = 300)

print("Gráfico salvo como 'histograma_idade_sexo_transparente.png' com fundo transparente.")

```

```{r}
dados %>% 
  filter(!is.na(AGE) & AGE != "") %>% 
  ggplot(aes(y = AGE)) +
  geom_boxplot(fill = "lightblue") +
  theme_minimal() +
  labs(title = "Boxplot da Idade", y = "Idade (anos)")

ggsave(".\\graficos\\boxplot_idades.jpeg", width = 6, height = 4, dpi = 300)
```
# Pergunta 3 — Qual a distribuição de estágios tumorais?
- Quantos pacientes estão nos estágios I, II, III, IV?
- A amostra tem mais casos iniciais ou avançados?

```{r}
dados %>% 
  filter(!is.na(STAGE) & STAGE != "") %>% 
  ggplot(aes(x = STAGE)) +
    geom_bar(fill = "steelblue") +
    theme_minimal() +
    labs(title = "Distribuição do Estágio", x = "Estágio", y = "Contagem")

ggsave(".\\graficos\\distribuicao_estagios.jpeg", width = 6, height = 4, dpi = 300)
```

# Pergunta 4 — Qual é o perfil de tabagismo da coorte?
- Quantos são nunca fumantes, ex-fumantes ou fumantes ativos?
- Como está a distribuição de pack-years?

```{r}
# --- 1. Preparação e Tradução dos Dados ---
dados_traduzidos_contagem <- dados %>%
  # Limpeza inicial (Garante que 'dados' esteja definido antes deste ponto)
  filter(!is.na(SMOKING_HISTORY), SMOKING_HISTORY != "") %>%
  
  # Cria a nova coluna 'SMOKING_HISTORY_PT' com a tradução
  mutate(
    SMOKING_HISTORY_PT = case_when(
      SMOKING_HISTORY == "Current" ~ "Fumante Atual",
      SMOKING_HISTORY == "Never" ~ "Nunca Fumou",
      SMOKING_HISTORY == "Other" ~ "Outro",
      SMOKING_HISTORY == "Reformed (ns)" ~ "Ex-Fumante (Tempo N.E.)",
      SMOKING_HISTORY == "Reformed <15y" ~ "Ex-Fumante (<15 Anos)",
      SMOKING_HISTORY == "Reformed >15y" ~ "Ex-Fumante (>15 Anos)",
      TRUE ~ SMOKING_HISTORY
    )
  ) %>%
  # Calcula a contagem de cada categoria para uso no 'reorder'
  count(SMOKING_HISTORY_PT, name = "Count")

# --- 2. Gerar o Gráfico Ordenado (Maior para Menor) e Título Ajustado ---

p_smoking_pt_ordenado <- ggplot(dados_traduzidos_contagem, 
                                 # ORDENAÇÃO: Reordena pelo valor da coluna 'Count'
                                 aes(x = reorder(SMOKING_HISTORY_PT, Count), y = Count)) +
  geom_bar(stat = "identity", fill = "#56B4E9") + # Usamos stat="identity" porque já temos a contagem
  
  # Gira o gráfico
  coord_flip() + 
  
  theme_minimal(base_size = 14) +
  labs(
    title = "Distribuição Histórico de Tabagismo",
    x = "",
    y = "Número de Pacientes"
  ) +
  # AJUSTE DO TÍTULO: Expande as margens para garantir que o título completo seja visível
  theme(plot.margin = unit(c(1, 1, 1, 1), "cm")) 

print(p_smoking_pt_ordenado)

ggsave(".\\graficos\\distribuicao_historico_tabagismo.png", width = 6, height = 4, dpi = 300)
```
```{r}
summary(dados$SMOKING_PACK_YEARS)
```
```{r}
dados %>% 
  filter(!is.na(SMOKING_PACK_YEARS) & SMOKING_PACK_YEARS != "") %>% 
  ggplot(aes(x = SMOKING_PACK_YEARS)) +
  geom_histogram(bins = 30, fill = "orange", color = "black") +
  theme_minimal() +
  labs(title = "Distribuição de Pack-Years", x = "Pack-years", y = "Contagem")

ggsave(".\\graficos\\distribuicao_pack_years.jpeg", width = 6, height = 4, dpi = 300)
```
# Pergunta 5 — Existe associação entre sexo e tabagismo?

```{r}
dados %>%
  mutate(
    SEX = toupper(trimws(SEX)),
    SMOKING_HISTORY = trimws(SMOKING_HISTORY)
  ) %>%
  filter(
    SEX %in% c("MALE", "FEMALE"),
    !is.na(SMOKING_HISTORY), SMOKING_HISTORY != ""
  ) %>%
  ggplot(aes(x = SMOKING_HISTORY, fill = SEX)) +
  geom_bar(position = "dodge") +
  theme_minimal() +
  labs(
    title = "Distribuição do Tabagismo por Sexo",
    x = "Categoria de Tabagismo",
    y = "Número de Pacientes"
  ) +
  scale_fill_manual(values = c("MALE" = "#1f77b4", "FEMALE" = "#ff7f0e")) +
  coord_flip() 

ggsave(".\\graficos\\distribuicao_tabagismo_sexo.jpeg", width = 6, height = 4, dpi = 300)
```
```{r}
dados %>%
  mutate(
    SEX = toupper(trimws(SEX)),
    SMOKING_HISTORY = trimws(SMOKING_HISTORY),
    
    SMOKING_HISTORY = case_when(
      SMOKING_HISTORY == "Current" ~ "Fumante Atual",
      SMOKING_HISTORY == "Never" ~ "Nunca Fumou",
      SMOKING_HISTORY == "Other" ~ "Outro",
      SMOKING_HISTORY == "Reformed (ns)" ~ "Ex-Fumante (tempo não especificado)",
      SMOKING_HISTORY == "Reformed <15y" ~ "Ex-Fumante (<15 anos)",
      SMOKING_HISTORY == "Reformed >15y" ~ "Ex-Fumante (>15 anos)",
      TRUE ~ SMOKING_HISTORY
    )
    
  ) %>%
  filter(
    SEX %in% c("MALE", "FEMALE"),
    !is.na(SMOKING_HISTORY), SMOKING_HISTORY != ""
  ) %>%
  ggplot(aes(x = SEX, fill = SMOKING_HISTORY)) +
  geom_bar(position = "fill") +
  theme_minimal() +
  labs(
    title = "Proporção de Tabagismo Dentro de Cada Sexo",
    x = "Sexo",
    y = "Proporção",
    fill=NULL
  ) +
  scale_y_continuous(labels = scales::percent) +
  scale_fill_brewer(palette = "Set2") +
  scale_x_discrete(labels = c("FEMALE" = "Feminino", "MALE" = "Masculino"))


ggsave(".\\graficos\\proporcao_tabagismo_sexo.jpeg", width = 6, height = 4, dpi = 300)
```
```{r}
dados_plot <- dados %>%
  mutate(
    SEX = toupper(trimws(SEX)),
    SMOKING_HISTORY = trimws(SMOKING_HISTORY),

    # Tradução das categorias
    SMOKING_HISTORY = case_when(
      SMOKING_HISTORY == "Current" ~ "Fumante Atual",
      SMOKING_HISTORY == "Never" ~ "Nunca Fumou",
      SMOKING_HISTORY == "Other" ~ "Outro",
      SMOKING_HISTORY == "Reformed (ns)" ~ "Ex-Fumante (tempo não especificado)",
      SMOKING_HISTORY == "Reformed <15y" ~ "Ex-Fumante (<15 anos)",
      SMOKING_HISTORY == "Reformed >15y" ~ "Ex-Fumante (>15 anos)",
      TRUE ~ SMOKING_HISTORY
    )
  ) %>%
  filter(
    SEX %in% c("MALE", "FEMALE"),
    !is.na(SMOKING_HISTORY), SMOKING_HISTORY != ""
  ) %>%
  count(SEX, SMOKING_HISTORY) %>%
  group_by(SEX) %>%
  mutate(
    prop = n / sum(n),
    prop_label = scales::percent(prop, accuracy = 1)
  )

ggplot(dados_plot, aes(x = SEX, y = prop, fill = SMOKING_HISTORY)) +
  geom_col() +
  geom_text(
    aes(label = prop_label),
    position = position_stack(vjust = 0.5),
    size = 3
  ) +
  theme_minimal() +
  labs(
    title = "Proporção de Tabagismo Dentro de Cada Sexo",
    x = "",
    y = "Proporção",
    fill = NULL
  ) +
   theme(
   
    
    # Cor do Título
    plot.title = element_text(colour = "white", hjust = 0.5), # Centralizado para melhor visualização
    
    # Cor dos Títulos dos Eixos
    axis.title = element_text(colour = "white"), 
    
    # Cor dos Rótulos dos Eixos (Male/Female, números)
    axis.text = element_text(colour = "white"),
    
    legend.text = element_text(colour = "white"),
   
  ) +
  scale_y_continuous(labels = scales::percent) +
  scale_fill_brewer(palette = "Set2") +
  scale_x_discrete(labels = c("FEMALE" = "Feminino", "MALE" = "Masculino"))

ggsave(".\\graficos\\proporcao_tabagismo_sexo_COMPLETO.png", width = 6, height = 4, dpi = 300)
```

# Pergunta 6 — Idade difere entre fumantes e não fumantes?

```{r}
dados %>%
  mutate(
    SMOKING_HISTORY = toupper(trimws(SMOKING_HISTORY))
  ) %>%
  filter(
    !is.na(SMOKING_HISTORY),
    SMOKING_HISTORY != "",
    !is.na(AGE)
  ) %>%
  ggplot(aes(x = SMOKING_HISTORY, y = AGE, fill = SMOKING_HISTORY)) +
  geom_boxplot() +
  theme_minimal() +
  labs(
    title = "Distribuição da Idade por Categoria de Tabagismo",
    x = "",
    y = "Idade (anos)"
  ) +
  theme(
    axis.text.x = element_blank(),
    axis.ticks.x = element_blank()
  )

ggsave(".\\graficos\\distribuicao_idade_cat_tabag.jpeg", width = 6, height = 4, dpi = 300)
```
# Pergunta 7 — Estágio da doença difere entre fumantes e não fumantes?
```{r}
g1 <- c("I", "IA")
g2 <- c("IB", "II")
g3 <- c("IIA", "IIB")
g4 <- c("III", "IIIA")
g5 <- c("IIIB", "IV")


plot_stage_group <- function(data, stages, title_suffix) {
  data %>%
    filter(STAGE %in% stages) %>%
    ggplot(aes(y = SMOKING_HISTORY, fill = STAGE)) +
    geom_bar() +
    coord_flip() +
    facet_wrap(~ STAGE, ncol = 2) +   # 2 painéis por gráfico
    theme_minimal(base_size = 15) +
    labs(
      title = paste("Estágio Tumoral por Categoria de Tabagismo —", title_suffix),
      y = "Categoria de Tabagismo",
      x = "Número de Pacientes"
    ) +
    theme(
      axis.text.y = element_text(size = 8),
      axis.text.x = element_text(size = 12, angle = 90),
      strip.text = element_text(size = 14, face = "bold"),
      legend.position = "none",
      plot.title = element_text(size = 18, face = "bold")
    )
}

gplot1 <- plot_stage_group(dados, g1, "Estágios I / IA")
gplot2 <- plot_stage_group(dados, g2, "Estágios IB / II")
gplot3 <- plot_stage_group(dados, g3, "Estágios IIA / IIB")
gplot4 <- plot_stage_group(dados, g4, "Estágios III / IIIA")
gplot5 <- plot_stage_group(dados, g5, "Estágios IIIB / IV")
```

```{r}
gplot1
ggsave(".\\graficos\\estagio_tumoral_I_IA.jpeg", width = 6, height = 4, dpi = 300)
```

```{r}
gplot2
ggsave(".\\graficos\\estagio_tumoral_IB_II.jpeg", width = 6, height = 4, dpi = 300)
```

```{r}
gplot3
ggsave(".\\graficos\\estagio_tumoral_IIA_IIB.jpeg", width = 6, height = 4, dpi = 300)
```

```{r}
gplot4
ggsave(".\\graficos\\estagio_tumoral_III_IIIA.jpeg", width = 6, height = 4, dpi = 300)
```

```{r}
gplot5
ggsave(".\\graficos\\estagio_tumoral_IIIB_IV.jpeg", width = 6, height = 4, dpi = 300)
```

